臺灣桃園地方法院行政訴訟判決　
110年度交字第577號
原      告  施雨彤  
訴訟代理人  張道明  
被      告  桃園市政府交通事件裁決處
                      設桃園市○○區○○路00號7至8樓
代  表  人  張丞邦    住同上
上列當事人間交通裁決事件，原告不服被告民國110年11月10日
桃交裁罰字第58-DG0000000號裁決，提起行政訴訟，本院判決如
下：
    主  文
確認原處分處罰主文第二項無效。
原告其餘之訴駁回。
訴訟費用新臺幣參佰元由被告負擔三分之一，餘由原告負擔。
被告應給付原告新臺幣壹佰元。
    事實及理由
壹、程序部分
一、本件原告不服被告於民國110 年11月10日以桃交裁罰字第58
    -DG0000000號裁決書（下稱原處分）所為之裁決，向本院提
    起撤銷訴訟，依兩造書狀所述各節及卷內資料所示，本件事
    證已臻明確，本院認無經言詞辯論之必要，爰依行政訴訟法
    第237 條之7 之規定，不經言詞辯論而為判決。
貳、實體部分
一、事實概要：原告配偶即訴外人張道明於110 年7 月10日17時
    10分許，駕駛原告所有之車牌號碼000-0000號自用小客車（
    下稱系爭車輛），行經桃園市大溪區快速路與興昌路口時，
    因有「非遇突發狀況，在車道中暫停」之違規行為，經民眾
    檢舉，為桃園市政府警察局大溪分局（下稱舉發機關）員警
    逕行舉發車主即原告有「非遇突發狀況，在行駛途中於車道
    中暫停（處車主）」之違規事實，違反道路交通管理處罰條
    例（下稱道交條例）第43條第4 項規定。被告於110 年11月
    10日亦認系爭車輛於上開時、地，有「非遇突發狀況，在行
    駛中任意驟然減速（處車主) 」之違規事實，乃依道交條例
    第43條第4 項規定，以原處分裁處原告吊扣汽車牌照6 個月
    並諭知易處處分。原告不服原處分，於110年12月7日向本院
    提起本件行政訴訟。
二、原告起訴主張：因在行駛中感覺車輛有問題，故使用方向燈
    並微停於外側車道上，但不知為何遭人拍照、攝影存證，告
    發違規等語。並聲明：原處分撤銷。
三、被告則以：
  ㈠依道交條例第7條之1、第24條第1項第3款、第43條第1項第4
    款、第5項前段、第63條第1項第3款、道路交通安全規則（
    下稱道安規則）第94條第2項等規定以觀，其立法意旨乃在
    於駕駛人若恣意驟然減速、煞車或於車道中暫停，將導致後
    方之車輛應變不及而造成追撞，是除非遇有突發狀況影響行
    車動線而不得不然，否則依法即嚴禁驟然減速或停車，亦即
    上開規範目的乃在於使駕駛人能合理預期他方之行車動態，
    俾能有充分之時間應變，避免因無預期之驟然減速、煞車或
    暫停導致其他駕駛人因反應不及而失控，或因亦猝然減速、
    煞車或於車道中暫停而產生連鎖反應致肇事。
  ㈡另由檢舉人提供之行車影像畫面顯示：17時10分7至16秒許，
    原告原行駛於內側車道，並於內側車道行駛超前檢舉人車輛
    ，嗣17時10分17至18秒許，原告踩煞車，於未使用方向燈之
    情下，並突然往右急切至檢舉人車輛前方。17時10分18至21
    秒許，右側方向燈先閃爍一下後即熄滅，復開啟左側方向燈
    ，該方向燈並閃爍三下後熄滅，系爭車輛此時亦完全靜止於
    檢舉人車輛前方，而行駛在該系爭車輛後方之檢舉人車輛亦
    隨即停在其後方車道上。17時10分24秒許，警示燈亮啟至畫
    面結束。且觀之行車影像畫面，自畫面開始至結束為止，系
    爭車輛路口前方號誌皆顯示為綠燈，即表示原告可繼續往前
    行駛，原告於無車輛且行車順暢之情況下突然往右切入至檢
    舉人原行駛之車道前方，並停止在路中央，此屬其他駕駛人
    難以預期之行車動態，自堪認系爭車輛駕駛有「非遇突發狀
    況，在行駛中任意驟然減速、煞車或於車道中暫停」之違規
    事實，且原告驟然減速、煞車，並暫停於車道之行為，不僅
    影響對方行車，亦對於其他車輛之動向產生不確定性之危險
    ，已導致其他車輛駕駛人無法預測其車之行動，在用路人行
    駛之道路上，已造成極大之潛在公共危險，其行為已違反道
    交條例第43條第1項第4款之規定，影響其他用路人之行車安
    全。
  ㈢至原告提出全豐保修工作維修單為證，惟原告案發時係於內
    側車道加速超越行駛於外側車道之檢舉人車輛後，於未有任
    何警示之情況下，往右突然切入檢舉人車輛前方，且若察覺
    車輛性能異常，應先判斷周遭交通狀況，小心且安全的將車
    輛駛向現場任何空曠處，而儘量遠離檢舉人車輛以免碰撞而
    發生事故，且應先顯示燈光或手勢提醒後方行駛之車輛後，
    再將故障車輛開往路邊檢查，而非加速超越檢舉人車輛，並
    切入檢舉人車輛行駛之車道上，並於行駛當中直接暫停於車
    道上，系爭車輛與一般車輛故障時之正常反應尚屬有別。故
    難認原告提出之工作維修單足以佐證其所述事實，原告應無
    停車之必要，原處分並無違誤等語置辯。並聲明：原告之訴
    駁回。
四、本件爭點：原告是否已善盡汽車所有人對駕駛人之選任監督
    義務？被告裁處吊扣汽車牌照6個月是否合法？原處分主文
    第二項之效力如何？
五、本院之判斷：
  ㈠按「汽車駕駛人，駕駛汽車有下列情形之一者，處新臺幣600
    0元以上2 萬4,000元以下罰鍰，並當場禁止其駕駛：……四、
    非遇突發狀況，在行駛途中任意驟然減速、煞車或於車道中
    暫停。……汽車駕駛人有第1 項第1 款至第4 款或……者，並吊
    扣該汽車牌照3 個月。」，道交條例43條第1 項第4款、第4
     項定有明文。
  ㈡又按道交條例第43條第4 項之立法目的，係考慮汽車所有人
    擁有支配管領汽車之權限，對於汽車之使用方式、用途、供
    何人使用等事項，均得加以篩選控制，是其對於汽車之使用
    者應負有監督該使用者具備法定資格及駕駛行為合於交通安
    全管理規範之公法上義務，藉以排除汽車所有人放任其所有
    之汽車供人恣意使用，徒增危害道路交通安全之風險。準此
    ，道交條例第43條第1 項、第4 項關於吊扣汽車牌照之處分
    ，應係針對汽車所有人所設之特別規定，是在汽車駕駛人與
    汽車所有人不同時，即係採併罰規定。又依法務部101 年11
    月28日法律字第10103110070 號函釋略以「本條例第85條第
    4項規定並未排除故意過失責任，僅係採推定過失責任，與
    旨揭研討結果肯認本條例第43條第4 項吊扣汽車牌照之規定
    ，屬行政義務違反之處罰，而條文或立法過程，並未排除行
    政罰法第7 條第1 項『違反行政法上義務之行為非出於故意
    或過失者，不予處罰』及本條例第85條第4 項推定過失等規
    定之適用，是汽車所有人自仍得經由舉證證明其無故意及過
    失而免罰之內容相符。」。
　㈢本院於言詞辯論期日勘驗卷附採證光碟之結果略以：「影像
    為檢舉人車輛行車紀錄器畫面，日期為『2021/07/10』，檢舉
    人車輛於外側車道直行，天候與視線均良好，前方100公尺
    內均無其他車輛或障礙物。於『17：10：08』時，此時系爭車
    輛在檢舉人車輛左側之內側車道與其併行，系爭車輛並逐漸
    加速超越檢舉人車輛。於『17：10：15』時，系爭車輛已拉開
    與檢舉人車輛之距離，並在此時通過停止線進入路口，二車
    之前後距離約5公尺左右。於『17：10：17』時，檢舉人車輛
    亦通過停止線進入路口，此時二車之前後距離約10公尺左右
    ，此時系爭車輛未預先顯示方向燈並煞車減速突然進入外側
    車道至檢舉人車輛前方並於路口中央暫停不動，檢舉人車輛
    亦緊急煞車。於『17：10：24』時，可見系爭車輛之車牌號碼
    為『ARP-5959』，系爭車輛此時始開啟警示燈，檢舉人車輛與
    系爭車輛均暫停，其他車輛均從內側車道呼嘯而過。」上開
    勘驗內容，業經本院當庭製作勘驗筆錄並命兩造表示意見在
    卷可參（見本院卷第70頁) 。
  ㈣復據原告訴訟代理人即原告配偶張道明在本院行言詞辯論時
    略稱：「當日是由我駕駛系爭車輛，檢舉人從橋那邊過來，
    我本來是行駛在快速路外側車道，然後檢舉人也插入外側車
    道，插到我的車輛前面，我因為要超越檢舉人車輛，所以我
    就走內側車道，我不知道車速多少，但應該沒有很快」等語
    （見本院卷第67至68頁），顯見系爭車輛當時原係行駛於該
    路段之外側車道上，因見檢舉人車輛插入外側車道，行駛於
    其前方，故再利用內側車道超車之情。據此足認系爭車輛與
    檢舉人車輛間在系爭違規事實發生前即已產生行車糾紛。再
    依勘驗結果所呈，系爭車輛自內側車道加速超越於外側車道
    直行之檢舉人車輛後，於未有任何警示之情況下，往右突然
    切入檢舉人車輛前方之客觀情事甚明，原告對此辯稱係因儀
    表板突然亮起引擎故障黃燈云云。惟按當事人主張有利於己
    之事實者，就其事實有舉證之責任。民事訴訟法第277條前
    段定有明文。又上開規定依行政訴訟法第237條之9、第236
    條、第136條之規定，於交通裁決事件準用之。當事人主張
    事實，須負舉證責任，倘其所提出之證據，不足為主張事實
    之證明，自不能認其主張之事實為真實。經查，本件原告雖
    提出全豐保修之工作維修單（見本院卷第7頁），以證明其
    當時係因車輛有問題，而暫停於外側車道上，惟依原告所提
    出之上開工作維修單觀之，系爭車輛於保養廠內僅進行兩項
    檢查（即「水位異常檢常」與「引擎故障燈檢修」），不僅
    上開兩項檢查並未發現有故障之情，且於工作維修單上之工
    資及零件項目均記載為「0元」，則系爭車輛是否確實在檢
    舉人檢舉當下係因為故障而停車，依原告所提出之修繕單，
    並無法佐證其所述之事實，且修繕單亦未記載相關修繕之事
    實，是本院依原告所提出之工作維修單，實難認定系爭車輛
    當時確有故障情形發生，而有在車道中暫停之必要。故原告
    上開主張，並不足採信。況若察覺車輛性能異常，理應先判
    斷周遭交通狀況，於不妨害其他人車之交通安全下再將車輛
    靠向路邊或其他適當地點，以免碰撞而發生事故。且變換車
    道時亦應先顯示燈光或手勢提醒後方行駛之車輛後，再將故
    障車輛開往路邊檢查，停車後亦應下車與後車駕駛打聲招呼
    說明原委及致歉。然系爭車輛卻係加速超越檢舉人車輛，再
    切入檢舉人車輛行駛之外側車道，並於行駛中突然暫停於車
    道上，可見系爭車輛與一般車輛故障時之正常反應尚屬有別
    。準此，堪認系爭車輛駕駛係因上開行車糾紛而有不滿，乃
    採取超車切入檢舉人車輛之前方，並突然在檢舉人車輛行進
    之車道中暫停，藉此方式向檢舉人車輛示威挑釁，以宣洩不
    滿，故系爭車輛確有「非遇突發狀況，在車道中暫停」之主
    觀故意及客觀之違規行為事實，此外張道明因同一事件，經
    交通部公路總局臺中區監理所於110年11月24日以彰監四字
    第64-DG0000000號裁決，依據道交條例第43條第1項第4款規
    定及違反道路交通管理事件統一裁罰基準及處理細則等規定
    ，裁處張道明罰鍰18,000元，計違規點數3點，並應參加道
    路交通安全講習等處分，張道明不服提起行政訴訟，亦經
　　本院於111年5月31日以110年度交字第578號行政訴訟判決駁
    回張道明之訴，亦有該判決在卷可稽。
  ㈤又按行政罰法第7 條第1 項規定：「違反行政法上義務之行
    為非出於故意或過失者，不予處罰。」，究其立法目的，係
    現代國家基於「有責任始有處罰」之原則，對於違反行政法
    上義務之處罰，應以行為人主觀上有可非難性及可歸責性為
    前提，如行為人主觀上並非出於故意或過失情形，應無可非
    難性及可歸責性，故明定不予處罰。又駕駛人違反道交處罰
    條例第43條第1 項第1 、2 款之規定，同條第4 項前段並規
    定「汽車駕駛人有第一項第一款、第二款或前項行為者，並
    吊扣該汽車牌照三個月」；惟若汽車駕駛人與汽車所有人非
    同屬一人，可否依同條第4 項規定對於汽車所有人處以吊扣
    汽車牌照3個月處罰？前經臺灣高等法院暨所屬法院之法官
    研討結果略以：㈠依該條項文義以觀，其吊扣汽車牌照之對
    象係「違規之汽車牌照」，並無違規汽車駕駛人應與汽車所
    有人為同一人始能吊扣汽車牌照之限制。考其立法目的係慮
    及汽車所有人擁有支配管領汽車之權限，對於汽車之使用方
    式、用途、供何人使用等，得加以篩選控制，非無擔保其汽
    車之使用者具備法定資格及駕駛行為合於交通管理規範之義
    務，否則無異縱容汽車所有人放任其所有之汽車供人恣意使
    用，徒增道路交通之風險，殊非事理之平。再觀該條文立法
    過程，原草案為「汽車所有人，明知汽車駕駛人有第一項第
    一款、第二款及第三項之行為，而不予禁止駕駛者，並吊扣
    該汽車牌照三個月；經受吊扣牌照之汽車再次提供為違反第
    一項第一款或第三項行為者，沒入該汽車；前項規定，推定
    汽車所有人為明知」。惟因主管機關交通部認要如何推定汽
    車所有人為「明知」，在執行實務上有困難，而建議修改為
    現行條文，此有立法院第五屆第六會期交通委員會第六次全
    體委員會記錄可參。益證道交條例第43條第1項第2款、第4
    項關於吊扣汽車牌照之處分，應係針對汽車所有人所設之特
    別規定，自不得僅以汽車所有人已依道交條例第85條第1項
    規定，指出汽車之實際使用人即遽認無道交條例第43條第1
    項第2款、第4項規定適用之餘地。然上開吊扣汽車牌照之特
    別規定，究屬行政義務違反之處罰，而條文或立法過程，並
    未排除行政罰法第7條第1項「違反行政法上義務之行為非出
    於故意或過失者，不予處罰」及道交條例第85條第4項推定
    過失等規定之適用，是汽車所有人自仍得經由舉證證明其無
    故意及過失而免罰。故縱汽車駕駛人與汽車所有人非同屬一
    人，亦應依同條第4項規定對於汽車所有人處以吊扣汽車牌
    照3個月處罰，惟可舉證不罰（臺灣高等法院暨所屬法院98
    年11月11日98年法律座談會刑事類提案第21號研討結果意旨
    可資參照）。
  ㈥依上揭實務見解及說明可知，道交條例第43條第4 項規定吊
    扣汽車牌照3 個月之處罰對象，並無規範違規汽車駕駛人與
    汽車所有人需為同一人時始能吊扣汽車牌照3 個月之限制，
    惟在汽車駕駛人與汽車所有人非屬同一人時，對於汽車所有
    人處以本條項吊扣汽車牌照3 個月之處罰，仍須以該汽車所
    有人就該等違規事實之發生，於責任條件上係出於故意或過
    失等可歸責事由，始足當之。且道交條例第43條第4 項關於
    吊扣違規汽車牌照所規範者，在於汽車所有人對使用其汽車
    之駕駛人應有之選任或監督義務，此與同條例第43條第1 項
    第2 款所規範者，在於維護交通安全及秩序而禁止汽車駕駛
    人以違規高速方式駕車，本屬二事。本件原告所有之系爭車
    輛發生本件違規，身為系爭車輛所有人之原告應舉證證明其
    對控制實際駕駛人使用系爭車輛之情形有何具體監督、管理
    之舉措，並證明其監督並未疏懈，或縱加相當之監督而仍不
    免發生違規，始能免除其推定過失責任。
  ㈦經查：原告稱違規當時實際駕駛人係訴訟代理人即原告配偶
    張道明，並於行言詞辯論時略稱：「當天是張道明開車，原
    告在家中，而平日均將系爭車輛提供予張道明使用，如張道
    民開車出事，原告也概括承受。」等語（見本院卷第67頁）
    。準此，足認原告身為汽車所有人，依道交條例第43條第4
    項「汽車駕駛人有第1項第1款至第4款或前項行為者，並吊
    扣該汽車牌照3個月」之規定，於本件即負有管理系爭車輛
    不得違反道交條例第43條第1項之注意義務。然其將系爭車
    輛交由配偶張道明任意使用，並發生系爭違規對道路交通安
    全產生明顯危害，原告顯未盡篩選控制駕駛人之責，更難認
    有何監督管理之實際舉措。是原告本於車輛所有人身分，就
    本件交通違規當具有可非難性及可歸責性，又並未善盡監督
    管理義務，自應負汽車所有人之監督管理責任，是被告以原
    處分主文第1項裁處原告吊扣汽車牌照6個月，合於道交條例
    之規定。
  ㈧然按「行政機關作成行政處分有裁量權時，得為附款。無裁
    量權者，以法律有明文規定或為確保行政處分法定要件之履
    行而以該要件為附款內容者為限，始得為之。前項所稱之附
    款包括條件」，行政程序法第93條第1 項、第2 項第2 款規
    定甚明。再按「行政處分有其他具有重大明顯之瑕疵情形者
    ，無效」，行政程序法第111 條第7 款定有明文。又道交條
    例第65條第1 項第2 款明定：「汽車所有人、駕駛人違反本
    條例，經主管機關裁決書送達後逾30日之不變期間未向管轄
    之地方法院行政訴訟庭提起撤銷訴訟，或其訴訟經法院裁判
    確定，而不繳納罰鍰或不繳送汽車牌照、駕駛執照者，經處
    分吊扣汽車牌照或駕駛執照者，按其吊扣期間加倍處分；仍
    不依限期繳送汽車牌照或駕駛執照者，吊銷其汽車牌照或駕
    駛執照」，關於「吊扣期間加倍」及「吊銷駕駛執照」之易
    處處分，性質上為羈束處分，被告並無裁量權限，依行政程
    序法第93條第1 項規定，被告如欲為附條件之行政處分，自
    應以法有明文或為確保行政處分法定要件之履行，始得為之
    。則法律既未明定被告得為附條件「吊扣期間加倍」、「吊
    銷駕駛執照」之易處處分，且該附條件之行政處分為負擔處
    分，非「為確保行政處分法定要件履行」之授益處分，則依
    上開規定，被告自不得為附條件之行政處分。
  ㈨經查：原處分處罰主文第2項略載：「上開汽車牌照逾期不繳
    送者：㈠自110年12月11日起吊扣汽車牌照12個月，並限於11
    0年12月25日前繳送。㈡110年12月25日前未繳送汽車牌照者
    ，自110年12月26日起吊銷並逕行註銷汽車牌照。㈢汽車牌照
    經吊消或註銷者，非經公路主管機關檢驗合格，不得再行重
    新請領，但經處分逕行註銷者，非滿6個月，不得再行請領
    」等語，有原處分裁決書可稽（見本院卷第5頁），觀此附
    條件行政處分，係違反行政程序法第93條第1項規定，且依
    該處罰內容無法明確得知是否已確定生「吊扣期間加倍」或
    「吊銷」、「逕行註銷」等法律效果，參酌最高行政法院10
    6 年度判字第633號判決、104年度高等行政法院及地方法院
    行政訴訟庭法律座談會提案二研討結果，該附條件之行政處
    分自具有重大明顯瑕疵，依行政程序法第111條第7款規定，
    應屬無效。
  ㈩又原告雖係請求撤銷原處分，惟原告既已就原處分全部表示
    不服，考量原告起訴之目的係在消滅行政處分之效力，而處
    分得撤銷或無效之區別所涉無非係行政處分之瑕疵程度，且
    關於行政處分之瑕疵程度係由法院依職權判斷，斷無於法院
    認定行政處分有無效之瑕疵，而原告未變更訴訟類型或原告
    未到庭行言詞辯論，仍認應以原告所提撤銷訴訟為據而駁回
    原告之訴，繼續維持該自始不生效力之行政處分，此殊非以
    保障人民權益、確保國家行政權合法行使、增進司法功能為
    目的之行政訴訟制度意旨。況憲法第16條保障人民訴訟權之
    目的係在使人民權利得以受到有效保護，法院不應以人民無
    法區分撤銷訴訟或確認處分無效訴訟類型，即阻礙人民尋求
    法院獲得有效權利救濟之機會，尤以不同審級之法院對於行
    政處分之瑕疵程度如認定不同，當事人必須依不同審級法院
    之心證而變更訴訟類型，此亦非立法者區分撤銷訴訟與確認
    處分無效訴訟類型之本意。是原處分處罰主文第2 項既屬無
    效，本院自得依職權確認如主文第1 項所示。
六、綜上所述，被告依據道交條例第43條第4 項規定，以原處分
    所為吊扣汽車駕照6個月之裁罰，並無違誤；至原處分處罰
    主文第2 項命原告於所定期限內繳送汽車牌照，否則加重裁
    罰部分，係違反行政程序法第93條第1 項規定，且依該處罰
    內容無法明確得知是否已確定生「吊扣期間期間加倍」或「
    吊銷」、「逕行註銷」等法律效果，該附條件之行政處分自
    具有重大明顯瑕疵，依行政程序法第111 條第7 款規定，應
    屬無效。
七、本件事證已臻明確，兩造其餘攻擊、防禦方法及所提證據，
    經核均與判決結果不生影響，爰不一一論列，併此敘明。
八、本件第一審裁判為300元，依兩造勝敗比例，酌量由被告負
    擔3分之1即100元（計算式：300÷3＝100），餘由原告負擔。
    爰依行政訴訟法第104條規定準用民事訴訟法第93條規定，
    確定第一審訴訟費用額如主文第4 項所示。
中　　華　　民　　國　　111 　年　　6 　　月　　9 　　日
                  行政訴訟庭　法　官　徐  培  元
上為正本係照原本作成。
如不服本判決，應於判決送達後20日內，向本院提出上訴狀並表
明上訴理由（原判決所違背之法令及其具體內容或依訴訟資料可
認為原判決有違背法令之具體事實），其未載明上訴理由者，應
於提出上訴後20日內向本院補提理由書（上訴狀及上訴理由書均
須按他造人數附繕本，如未按期補提上訴理由書，則逕予駁回上
訴），並應繳納上訴裁判費新臺幣750元。
中　　華　　民　　國　　111 　年　　6 　　月　　9 　　日
                              書記官  吳  文  彤